臺灣高等法院刑事判決　　　　　　　　　　　　九十二年度上重更(一)字第四四號
　　上　訴　人　臺灣桃園地方法院檢察署檢察官
　　上　訴　人
　　即　被　告　乙○○
　　選任辯護人　羅美鈴律師
右上訴人因被告殺人等案件，不服臺灣桃園地方法院九十一年度重訴字第四三號，中
華民國九十二年一月十日第一審判決（起訴案號：臺灣桃園地方法院檢察署九十一年
度偵字第一一九八三號），提起上訴，判決後，經最高法院撤銷發回更審，本院判決
如左：
    主  文
上訴駁回。
    事  實
一、乙○○於民國九十一年六月二十五日中午十二時許，騎機車後載綽號「阿全」之
    不詳姓名成年男子，行經桃園縣八德巿茄苳路「愛買別莊」工地前，適有該工地
    工人甲○○、王玉裕橫越馬路時不守交通規則，險遭機車撞及，雙方發生肢體衝
    突（均未受傷），乙○○不敵，與「阿全」離開現場，在附近以電話聯絡其兄謝
    火樹、姪兒謝鴻誠（二人均已判決無罪確定在案）前來，謝火樹、謝鴻誠父子到
    達前，乙○○即備妥尖刀二把與「阿全」騎機車先返回現場，並取出其中非屬管
    制刀械之尖刀一把（即扣案編號一之尖刀），在工地四處找尋甲○○、王玉裕。
    甲○○、王玉裕發現乙○○返回工地尋釁，遂分開閃避，嗣甲○○在茄苳路為乙
    ○○撞見，乙○○乃基於傷害人身體之犯意，手持尖刀緊追甲○○。適謝火樹、
    謝鴻誠駕車抵工地，見狀亟思勸架，亦緊追乙○○；甲○○由茄苳路跑至工地時
    ，為土堆絆倒被追上，乙○○即揮刀刺其雙手手腕及手掌內側致裂傷，並迫使甲
    ○○閃避滑倒造成顏面、左肩及胸部多處挫、擦傷，甲○○再跑至茄苳路，復為
    乙○○追及，持尖刀揮去，致甲○○頭部外傷併頭皮及左耳裂傷；甲○○被逼握
    架，就地撿拾工地綁鋼筋所用之鐵箍，嚇令乙○○放下該刀，並以左手掌握住刀
    刃，此時王玉裕持工地所用之長條木棍一根趕抵，乙○○見狀始鬆手放刀離去，
    該刀始為甲○○奪取，王玉裕見乙○○持刀尋釁且又已傷害同事甲○○，乃持木
    棍追打乙○○，二人沿茄苳路往八德巿方向追逐，謝鴻誠、甲○○、工地工人黃
    平和見狀緊追其後，黃清圖等工人稍後亦尾隨追趕。乙○○在追逐途中，至其所
    停放機車腳踏墊上之水桶內取出預藏之另一把非屬管制刀械之尖刀（即扣案編號
    二之尖刀），見甲○○首先趕抵，接續同一傷害人身體之故意，持該尖刀刺向甲
    ○○之左大腿內側，造成甲○○之左大腿內側深超過十公分之深部肌肉裂傷，甲
    ○○受傷不支倒地，由其他工人拖至路邊，王玉裕、黃平和與其他工地工人見狀
    乃續持木棍追打並與乙○○對峙，乙○○竟憤而萌生殺人之概括犯意，先持前開
    編號二之尖刀猛力刺向黃平和之左前胸下方，刀刃穿過第九第十肋間肌進入胸腔
    ，造成左肺萎陷、左肺下葉切割創長五公分、深一公分，縱隔腔左下方心包穿刺
    傷、左心室側壁接近心尖部位穿刺傷、傷口長五公分，深度穿過左心室壁之穿刺
    傷，黃平和即倒於茄苳路上，並因而引起心包填塞與失血性休克致死；再持同一
    尖刀猛力刺向王玉裕之左前胸上方，刀刃穿過第三、第四肋間肌進入胸腔，造成
    左肺萎陷、左肺上葉內緣切割創長五公分、深一公分，縱隔腔左上方心包穿刺傷
    、左心室冠狀溝下穿刺傷、傷口長二公分，深度穿過左心室壁之穿刺傷，王玉裕
    亦倒於茄苳路上，並因而引起心包填塞與失血性休克致死。案發後，警方據報在
    現場扣得前開尖刀二把、工地使用之長條木棍四支。乙○○後於九十一年六月二
    十五日晚間八時許向警方投案。
二、案經告訴人甲○○告訴及桃園縣警察局八德分局移送臺灣桃園地方法院檢察署檢
    察官偵查起訴。
    理  由
一、傷害部分：
  (一)上訴人即被告於前述時地先後持編號一、二之尖刀傷害甲○○等情，已經被告坦
    白承認，並經告訴人甲○○多次指述明確，而甲○○受有雙手手腕及手掌內側裂
    傷、顏面、左肩及胸部多處挫傷、擦傷、頭部外傷併頭皮及左耳裂傷、左大腿深
    部裂傷併股四頭肌部分斷裂之傷害，亦有行政院衛生署桃園醫院九十一年十一月
    二十七日桃醫醫秘字第０八五五三號函及其附件之病歷在卷可證，復有扣案尖刀
    二把為憑，此外扣案編號一之尖刀經鑑驗染有告訴人甲○○之血跡，亦有內政部
    警政署刑事警察局鑑驗書一紙足憑。觀諸被告返回工地尋釁，先持編號一之尖刀
    追逐揮劃甲○○成傷，為謝火樹喝令鬆手放刀後，另取出編號二之尖刀刺傷甲○
    ○，其顯有傷害甲○○身體之意甚明，所辯自衛傷人云云，不足採信，被告傷害
    犯行足以認定。
  (二)被告返回工地持刀追逐甲○○，甲○○於面對面爭奪被告所持尖刀時，謝火樹大
    聲斥令乙○○把刀放下，乙○○就把刀放下，為甲○○所奪取，已經謝火樹多次
    陳明在卷，核與證人即工地工人黃清圖證稱：甲○○與乙○○搶刀之時，謝火樹
    有叫乙○○把刀放掉，亦有伸手過去搶刀子等語，及張德富證稱：乙○○持刀背
    敲甲○○額頭及背後，甲○○即與乙○○搶刀，謝火樹即叫乙○○把刀放下，還
    用手去搶刀，該人之手因而受傷等語相符，觀被告先僅持刀背敲打甲○○，繼而
    雙方搶刀時又先鬆手離去，參以甲○○為被告持編號一尖刀揮劃所造成之傷勢，
    均為持刀揮劃而致淺裂傷，足證明被告持第一把刀追逐甲○○時，並無殺害之意
    甚明。又被告鬆手放刀跑離，追逐途中自機車腳踏墊上之水桶內取出編號二之尖
    刀，見甲○○首先趕抵，接續持該尖刀刺向甲○○刺向甲○○左大腿內側，雖造
    成左大腿深部裂傷併股四頭肌部分斷裂之傷害，然被告所刺大腿部位並非人體要
    害，僅此一刀，於甲○○被刺傷不支倒地後亦無持續追殺動作，足證明被告並無
    持刀刺殺甲○○之意，參以前開甲○○所受多處裂傷，均未傷到股動脈、靜脈及
    神經，其於案發日接受傷口縫合後，即於次日辦理出院，前開桃園醫院函記載甚
    詳，其傷勢顯然不致危及生命，衡情被告下手之時均無致甲○○於死之故意，是
    被告辯稱並無殺害甲○○之故意，尚屬可信。
  (三)核被告此部分所為，係犯刑法第二百七十七條第一項之傷害罪，被告持第一把刀
    與第二把刀傷及甲○○，係在同一時地接續而為，僅為單純一罪。公訴人認被告
    刺殺被害人甲○○涉犯殺人未遂罪，尚有未洽，其此部分起訴法條應予變更。
  (四)原審以被告此部分之傷害罪事證明確，變更公訴人起訴法條，適用刑法第二百七
    十七條第一項、罰金罰金罰鍰提高標準條例第一條前段之規定，並審酌其素行、
    犯罪動機、手段及犯後態度等一切情狀，判處有期徒刑七月，並以扣案編號一、
    二兩把兇刀為被告所有供犯罪所用之物，依刑法第三十八條第一項第二款併宣告
    沒收，經核認事用法均無違誤，量刑亦屬妥適，被告上訴意旨辯稱係自衛才傷人
    ，公訴人上訴意旨仍執陳詞指摘原判決不當及適法之裁量權，均為無理由，應予
    駁回。
二、殺人部分：
    訊據上訴人即被告乙○○對前述時地持尖刀刺死黃平和、王玉裕之事實固坦白承
    認，惟矢口否認有殺人之故意，辯稱：所持兩把刀是從事油漆工作整修線板用的
    工具，並非特意拿來殺人用的，被王玉裕、黃平和等十多位工人持棍棒圍毆追打
    倒地，爬起逃命時向後上方揮刀抵抗刺中黃平和，不到二步又被亂棍打倒在地，
    再爬起時持刀向後揮刀又刺中王玉裕，係出於正當防衛，免被棍棒打死，才會以
    刀防衛云云。惟查：
    (一)被告所持編號一之尖刀經謝火樹斥令其放下被甲○○奪取後，又遭工地工人王
      玉裕等人持棍棒追打，追打途中至其機車取出編號二之尖刀，刺傷首先趕抵之
      甲○○左大腿，王玉裕、黃平和與其他工地工人見甲○○被刺傷不支倒地被拖
      至路旁，乃續追打並與乙○○對峙，已如前述，而綜觀卷內在場證人甲○○、
      蔡開敬、黃清圖、劉建賢、張德富、謝火樹、謝鴻誠等人之證詞，僅能確定被
      告有遭王玉裕等人持木棍追趕，並無人親眼目睹被告遭圍毆追打倒地，雖被告
      在追逐中，受有頭部裂傷及挫傷（左後枕部頭皮撕裂傷，長二．五公分）、左
      下腿挫傷（併腓骨頸骨折）、左手掌骨骨折、後背挫傷等傷，固有財團法人天
      主教聖保祿修女會醫院診斷證明書一紙及該院九十一年十一月十四日桃聖業字
      第九一一四號函附乙○○傷勢情形及就診病歷影本可證（見原審卷第一四一頁
      、第一六八頁），惟此等傷勢究係在何階段追逐過程中所造成，不得而知，且
      核對被告所提出受傷之照片六張（原審卷第一二九頁至第一三一頁），其右上
      背、左下背各一處有鈍器造成之挫傷，傷勢確係類似木棍所傷，然此僅足以證
      明，在追逐過程中，被告有遭木棍毆打成傷而已，尚不足以證明如被告所辯遭
      十餘人持木棍圍毆打倒在地，再觀諸被告前開傷勢不重，亦非嚴重至須以開刀
      或外科手術縫合亦毋需住院之程度，對照扣案之四角方形粗木棍四根，經本院
      勘驗結果，底部為五點八公分見方，木棍長度分別為一五六公分、一三九公分
      、九十一公分、四十三公分，有本院勘驗筆錄在卷為憑，果真如被告所辯遭工
      地工人持木棍圍毆，所受傷勢必不僅如是，茍被十餘名工人圍毆追打倒地，背
      部焉有可能僅於左後頭部、右上背、左下背各造成一處並不嚴重之挫傷？更遑
      論反能脫困接連一刀斃命，持刀刺入左胸心臟要害連殺其中二人？是被告所辯
      遭十餘工人棍棒齊飛打倒在地，逃命爬起過程，因自衛向後揮刀錯手殺人云云
      ，不足採信。
    (二)被告持扣案編號二之尖刀，刺入被害人黃平和之左前胸下方，刀刃穿過第九第
      十肋間肌進入胸腔，造成左肺萎陷、左肺下葉切割創長五公分、深一公分，縱
      隔腔左下方心包穿刺傷、左心室側壁接近心尖部位穿刺傷、傷口長五公分，深
      度穿過左心室壁，並引起心包填塞與失血性休克致死；刺入被害人王玉裕之左
      胸上方，刀刃穿過第三第四肋間肌進入胸腔，造成左肺萎陷、左肺上葉內緣切
      割創長五公分、深一公分，縱隔腔左上方心包穿刺傷、左心室冠狀溝下穿刺傷
      、傷口長二公分，深度穿過左心室壁，並因而引起心包填塞與失血性休克致死
      ，此有驗斷書、解剖照片、法務部法醫研究所鑑定書各二份附卷可證，並經鑑
      定法醫師陳明宏於原審結證屬實，而扣案編號二之尖刀，經鑑驗染有被害人黃
      平和、王玉裕之血跡，亦有內政部警政署刑事警察局鑑驗書一紙足憑。參以被
      告所持扣案編號二之尖刀，單刃尖銳而鋒利，刀刃長度僅十四．六公分（見本
      院卷勘驗筆錄所丈量描繪附圖），可見被告持刀刺入被害人黃平和之左胸下方
      、王玉裕之左胸上方力道之強，使刀刃進入胸腔內之後，猶猛然更刺入左肺均
      深一公分、深度均穿過左心室壁，足認被告下手之猛、下手部位又係人體心臟
      要害，顯有致人於死之故意，至為明確。
    (三)按刑法第二十三條前段條所稱之正當防衛，係以對於現在不法之侵害，為防衛
      自己或第三人權利而出於防衛自己或他人權利之行為為限，故正當防衛必須對
      於現在不法之侵害始得為之，侵害業已過去，即無正當防衛可言。至彼此互毆
      ，又必以一方初無傷人之行為，因排除對方不法之侵害而加以還擊，始得以正
      當防衛論。故侵害已過去後之報復行為，與無從分別何方為不法侵害之互毆行
      為，均不得主張防衛權（最高法院三十年度上字第一０四０號判例可資參照）
      。次按正當防衛，為以正對不正之行為。依前開目擊證人證述內容，被告前因
      行車糾紛，竟先備妥二把尖刀重返工地現場尋釁，先持編號一之尖刀追逐甲○
      ○與王玉裕，並刺傷甲○○，為趕抵之謝火樹喝令放下該刀後，再度至其所騎
      乘機車腳踏墊上之水桶內取出另一把尖刀，接續持該尖刀刺傷甲○○左大腿內
      側，造成深部肌肉裂傷不支倒地，被其他工人拖道路旁，王玉裕、黃平和與其
      他工地工人見狀乃續追打並與乙○○對峙，乙○○竟憤再持前開尖刀接連猛力
      刺向黃平和、王玉裕之左胸心臟要害部位致死，從被告首先持刀返回追逐挑釁
      傷人在先，本身已有不正之行為，棄刀後復自機車上取出預藏之另一把尖刀刺
      傷甲○○大腿，甲○○受傷倒地後，再持刀接連猛刺見狀與其對峙追打之黃平
      和、王玉裕二人胸部要害，被告一再主動尋釁持刀傷人，則基於之前甫發生之
      衝突挑釁追逐經驗，其再次取出預藏機車上之第二把尖刀刺傷甲○○時，就手
      無刀刃利器之工地工人，目睹被告持刀尋釁又已刺傷同事甲○○倒地不起之情
      況下，勢必又再聚集較多人數持木棍追逐對抗，顯有預見，其面對此一可得預
      見之結果，仍於遭追逐對峙中，再持尖刀接連猛刺見狀與其對峙追打之黃平和
      、王玉裕二人胸部要害，且均以一刀直入胸腔內，造成左肺葉萎陷、左心室穿
      刺之嚴重後果，顯非出於單純防衛之意思甚明，況對照被告前述所受非嚴重之
      傷勢以觀，其空言辯稱遭受工地工人十餘人持木棍圍毆追打倒地，非持刀反擊
      不足以防衛己之生命安全云云，尤與事實不符。綜此，本案並無任何正當防衛
      之情狀存在，被告自不得主張正當防衛阻卻違法。
    (四)又查，被害人黃平和之胸部利器穿刺傷位於左前胸下方，亦即左前胸部在乳頭
      中線下第九第十肋間一處約略垂直穿刺刀，單刃刀尖方向右上向左下（以死者
      之方向而論），十一點半至五點半方向，傷口長二公分，有解剖照片及法務部
      法醫研究所鑑定書（九十年度相字第一００七號相驗卷第三十五頁以下），然
      觀諸黃平和身長一七二公分，有其驗斷書（誤附於九十年度相字第一００六號
      死者王玉裕相驗卷內第九頁以下）之記載為憑，而被告身材矮胖，身高僅一百
      五十公分（見偵查卷第四十一頁之指認照片上身高欄所載），是黃平和遠較被
      告為高，參以證人即鑑定法醫陳明宏於原審證稱黃平和創徑均由外側向內側，
      高度幾乎是水平（原審卷第一五八頁），及被告所稱右手持扣案編號二之尖刀
      ，穿刺刀傷之傷口長僅二公分，與編號二尖刀之刀刃之寬度相當（見本院卷勘
      驗筆錄所附描繪圖），而穿刺傷深度直抵胸腔內心、肺臟器，觀諸編號二尖刀
      之刀刃長度僅十四．六公分，刀刃大多深入胸腔內，連手握之刀柄亦甚貼近胸
      前，顯非與持棍棒等長器物者鬥毆時持刀揮劃所造成長條狀切割傷口，而係欺
      身貼近，手持尖刀將刀刃筆直猛力刺入左前胸無疑，綜上可證被告係以立姿面
      對面之方式右手持刀猛力刺入黃平和左前胸下方，至為明確，反之，茍被告手
      持編號二之尖刀以反身高跪姿之方式，即使往上刺，亦不容易刺及身材高大之
      黃平和左胸下方，即使勉強刺及亦無法將刀刃深入胸腔之心、肺等臟器，況被
      害人黃平和手持百公分以上之長型木棍，即使朝蹲、跪在地（被告所主張之姿
      勢）之被告揮打，亦絕無彎下身來之必要，是被告所辯稱被工人打倒在地，逃
      命爬起時向後上揮刀抵抗刺中黃平和云云，顯非可採；又被害人王玉裕之胸部
      利器穿刺傷位於左前胸上方，亦即左前胸部乳頭上中線外側第三第四肋間，與
      身體中線成三十度夾角穿刺刀傷一處，單刃刀尖方向右上向左下（以死者之方
      向而論），傷口長二公分，亦有解剖照片及法務部法醫研究所鑑定書（九十年
      度相字第一００六號相驗卷第七十四頁以下），再觀諸黃王玉裕身長一六六公
      分，有其驗斷書（亦誤附於九十年度相字第一００七號死者黃平和相驗卷內第
      九頁以下）之記載為憑，身高雖較黃平和為矮，仍遠比身高僅一五０公分之被
      告為高，故穿刺傷位於左前胸「上」方，位置相較於身材較高之黃平和之穿刺
      傷位於左前胸「下」方為高。換言之，死者黃平和、王玉裕二人所受左前胸穿
      刺傷之位置，於站立時距離地面高度大約相當，且與矮胖之被告右手向前平舉
      之高度等同，參以鑑定法醫陳明宏於原審證稱其創逕亦為由外側向內側、幾乎
      水平，傷口長度均為吻合刀刃寬度之二公分，靜態切割方向同為右上、左下，
      刺入胸腔深度亦相當，足以斷定被告刺殺二人時，姿勢大致相同，此益發佐證
      被告亦係以立姿面對面之方式右手持刀刺向王玉裕左前胸上方。是被告辯稱係
      再次被工人打倒在地，爬起時向後揮刀抵抗刺中王玉裕云云，亦不足取。
    (五)辯護人另以二位死者所受左胸部穿刺傷，均為單刃，刀刃方向由右上向左下，
      創逕方向都是由外側向內側，高度幾乎是水平，主張被告係遭背後亂棍打倒在
      地，爬起過程中揮刀抵抗時恰好刺中死者云云。然前開法醫研究所鑑定書所載
      單刃刀尖方向右上向左下（以死者之方向而論），係指靜態的傷口切割方向，
      如果要判定刀刃穿刺方向，應由創逕來判斷，二位死者創逕的方向都是由外側
      向內側，高度方向幾乎是水平，業經法醫陳明宏於原審證述明確（原審卷第一
      五六頁至第一五七頁），並有前開二份鑑定書為憑，從而單刃刀尖之方向，亦
      即靜態的傷口切割方向為何，並不能做為判定尖刀之穿刺方向，況以右手持扣
      案之編號二單刃直柄尖刀而言，正握（即刀刃位於虎口上方）或反握（刀刃位
      於小指下方），順握（刀背正對手心）或逆握（刀刃正對手心，因扣案之編號
      二尖刀之刀柄兩側呈直線，與編號一尖刀告刀刃一側為彎曲弧形便於手指緊握
      有別）、正手（手心朝下）或反手（手心朝上），均可造成亦即靜態的切割方
      向（亦即刀刃方向）不同，從而靜態的傷口切割方向不足作為刀刃穿刺方向之
      依據。而二位死者所受二公分長穿刺傷口與刀刃寬度相吻合之，高度幾近水平
      之創逕均深入胸腔貫穿左心室壁，絕非被告反身揮刀抵抗時所能造成，亦如前
      述，是辯護人前開所辯亦無足採。
    (六)綜上所述，被告所辯均無足採，事證明確，被告殺人犯行足以認定。
    (七)核被告刺殺黃平和、王玉裕之行為，係犯刑法第二百七十一條第一項之殺人罪
      ，其先後殺害被害人黃平和、王玉裕二人，時間緊接，所犯又係構成要件相同
      之罪名，顯係基於概括犯意為之，為連續犯，應以一罪論，並依刑法第五十六
      條規定加重其刑，惟其中法定刑為死刑、無期徒刑之部分，依法不得再加重。
      至被告所犯連續殺人罪及前述傷害罪，犯意各別、犯罪構成要件互異，應分論
      併罰。
    (八)原審以被告連續殺人犯行事證明確，適用刑法第五十六條、第二百七十一條規
      定，並審酌被告僅因小小行車糾紛，竟持刀重返工地現場尋釁，造成二條人命
      死亡之重大損失，暨其犯罪手段、犯後已有悔意等一切情狀，量處無期徒刑，
      褫奪公權終身，並依刑法第五十一條第四款之規定定其應執行之刑，並以扣案
      編號二之尖刀係殺害被害人黃平和、王玉裕之兇刀，且為被告所有，業經被告
      供述明確，應依刑法第三十八條第一項第二款之規定，宣告沒收；至扣案木棍
      四支，並非被告持以行兇之武器，爰不諭知沒收。經核其認事用法均無違誤，
      量刑亦屬妥適，公訴人上訴意旨仍執陳詞謂被告惡性重大，應處以極刑，惟被
      告前無不良素行，有本院被告全國前案紀錄表在卷可按，雖戕害二條人命，然
      僅因偶發衝突引發殺機，且犯罪前亦曾遭毆打受刺激方憤而起意行兇殺人，犯
      後亦有悔意，衡情其罪不至死；被告提起上訴，或否認有殺人犯意，或指摘原
      審量刑過重云云。然被告否認有殺人犯意不足採信，已如上述，原判決於理由
      欄亦審酌被告犯罪情節等情狀，再酌以被告僅因行車糾紛，竟持刀重返工地現
      場尋釁傷人，經兄長趕抵勸架喝令鬆手放刀後，猶取出原備妥之另一把尖刀行
      兇戕害二條人命，且對被害人家屬身心造成重創，犯罪後復未能與被害人家屬
      和解賠償，原判決量處無期徒刑，尚屬允洽，並未失之於重。是檢察官及被告
      此部分上訴亦均無理由，應予駁回。
據上論斷，應依刑事訴訟法第三百六十八條，判決如主文。
本案經檢察官劉靜婉到庭執行職務。
中　　　華　　　民　　　國　　　九十三　　　年 　　二 　　月 　　四　 　日
                              臺灣高等法院刑事第十八庭
                                  審判長法  官  吳 　　 敦
                                        法  官  許　錦　印
                                        法  官  梁　宏　哲
右正本證明與原本無異。
如不服本判決，應於收受送達後十日內向本院提出上訴書狀，其未敘述上訴理由者，
並得於提起上訴後十日內向本院補提理由書（均須按他造當事人之人數附繕本）。
                                        書記官　劉　貞　達
中　　　華　　　民　　　國　　　九十三　　　年 　　二 　　月 　　六　 　日
附錄本案論罪科刑法條全文刑法第二百七十一條第一項：
殺人者，處死刑、無期徒刑或十年以上有期徒刑。
刑法第二百七十七條第一項：
傷害人之身體或健康者，處三年以下有期徒刑、拘役或一千元以下罰金。
